【裁判字號】    94,智,27
【裁判日期】    980415
【裁判案由】    損害賠償等
【裁判全文】
臺灣桃園地方法院民事判決                     94年度智字第27號
原      告
即反訴被告    瑞士商汽巴特用化學品控股公司（Ciba Specialty
              Chemical.
法定代理人    甲○○○○○○.
              伊凡卡‧蘇利I.
訴訟代理人    賴文萍律師
複  代理人    陳仕振律師
被      告
即反訴原告    常禾菁研科技股份有限公司
兼法定代理人  乙○○
上  二  人
訴訟代理人    易定芳律師
上列當事人間損害賠償事件，經本院於民國98年3 月16日言詞辯
論終結，判決如下：
    主      文
被告應連帶給付原告新台幣貳仟萬元，及民國九十四年八月十日
起至清償日止按週年利率百分之五計算之利息。
被告常禾菁研科技股份有限公司就中華民國發明第一三七二三五
號「一種花青化合物及其製備方法」專利權、中華民國發明第
一六四四九七號「金屬雙環戊二烯基苯二甲藍素及包括其之組成
物」專利權及中華民國發明第一九六０五一號「金屬雙環戊二烯
基苯二甲藍素及其製備方法」專利產品，不得自行或委託他人製
造、為販賣之要約、販賣、使用，或為上述目的而陳列、輸出、
輸入、分裝、讓與、交付、加工或為其他一切處分之行為，及不
得刊登、陳列或散佈有關上述產品之廣告、標貼、說明書、價目
表或其他具有促銷宣傳、推介商品功能之文書或類似物件，並不
得以報章雜誌、網路、產品展示會、說明會、觀摩會、發表會或
其他任何傳播媒體為推廣促銷上揭產品等行為，及不得為其他一
切侵害同上專利權之行為。
本院九十三年度執全字第九三六號強制執行程序中所查封之「
EV-P DPower Dye 」應予銷燬。
被告常禾菁研科技股份有限公司應將本件判決書原、被告名稱及
主文似14號字體（即14級字體）於經濟日報全國版A 版、長二五
公分，寬一七公分之版面，刊登壹日。
原告其餘之訴駁回。
本訴訴訟費用由被告連帶二分之一，餘由原告負擔。
原告勝訴部分於原告以新台幣柒佰萬元或同額之兆豐國際商銀安
和分行發行之無記名可轉讓定期存單為被告所供擔保後，得假執
行。但被告以新台幣貳仟萬為原告預供擔保後，免為假執行。
原告其餘假執行之聲請駁回。
反訴原告之訴及假執行之聲請均駁回。
反訴訴訟費用由反訴原告負擔。
壹、本訴部分
一、按訴狀送達後，原告不得將原訴變更或追加他訴。但請求之
    基礎事實同一者不在此限。民事訴訟法第255 條第1 項第 2
    款。所謂請求之基礎事實同一，係指變更或追加之訴與原訴
    之主要爭點有共同性，各請求利益之主張在社會上可認為同
    一或關聯，而就原請求之訴訟及證據資料，於審理繼續進行
    在相當程度範圍內具有同一性或一體性，得期待於後請求之
    審理予以利用，俾先後兩請求在同一程序得加以解決，避免
    重複審理，進而統一解決紛爭。查本件原告於民國94年7 月
    29日起訴時主張： (一）被告應連帶賠償美金1,199,250 元
    暨自起訴狀繕本送達翌日起至清償日止按年息百分之5 計算
    之利息。 (二）被告就「EV-PD Recording Layer Material
    」、「EV-PD Power Dye 」及「PD-588 Optical StorageMa
    teria 」等染料產品，不得自行或委託他人製造、為販賣之
    要約、販賣、使用，或為上述目的而陳列、輸出、輸入、分
    裝、讓與、交付、加工或為其他一切處分之行為，及不得刊
    登、陳列或散佈有關上述產品之廣告、標貼、說明書、價目
    表或其他具有促銷宣傳、推介商品功能之文書或類似物件，
    並不得以報章雜誌、網路、產品展示會、說明會、觀摩會、
    發表會或其他任何傳播媒體為推廣促銷上揭產品等行為。（
    三）被告不得自行或委託他人製造、為販賣之要約、販賣、
    使用，或為上述目的而陳列、輸出、輸入、分裝、讓與、交
    付、加工足以侵害中華民國發明第164497號「金屬雙環戊二
    烯基苯二甲藍素及包括其之組成物」專利權及中華民國發明
    第196051號「金屬雙環戊二烯基苯二甲藍素及其製備方法」
    專利權之任何產品或為其他一切侵害上開專利權之行為，及
    不得刊登、陳列或散佈有關侵害上述專利權產品之廣告、標
    貼、說明書、價目表或其他具有促銷宣傳、推介商品功能之
    文書或類似物件，並不得以報章雜誌、網路、產品展示會、
    說明會、觀摩會、發表會或其他任何傳播媒體為推廣促銷侵
    害上揭專利權產品等行為。 (四）鈞院93年度執全字第936
    號強制執行程序中所查封之產品應予銷燬。 (五）訴訟費用
    由被告連帶負擔。 (六）原告願以現金或同額之無記名可轉
    讓定期存單為供擔保，請准宣告假執行。嗣於98年3 月11日
    原告具狀變更如下述原告先、備位之聲明。經查，原告上開
    變更與原訴之請求間具有共同性，且在社會生活上可認為關
    連，而就原請求之訴訟及證據資料，於審理繼續進行在相當
    程度範圍內具有一體性，得期待於後請求之審理予以利用；
    再者，被告故其變更及追加之聲明與原訴之基礎事實顯屬同
    一，故原告所為訴之變更即符合民事訴訟法第255 條第1 項
    第2 款、第255 條第2 項規定，揆諸首揭說明，應予准許，
    合先敘明。
二、原告起訴主張其經中華民國經濟部智慧財產局（改制前為中
    央標準局）取得發明第164497號「金屬雙環戊二烯基苯二甲
    藍素及包括其之組成物」專利權（專利權期間自民國91年 9
    月11日至108 年8 月8 日止）、發明第196051號「金屬雙環
    戊二烯基苯二甲藍素及其製備方法」專利權（專利權期間自
    93 年1月11日至108 年8 月8 日止）以及發明第137235號「
    一種花青化合物及其製備方法」專利權（專利權期間自90
    年6 月23日至106 年9 月30日止）等3 項專利（以下簡稱系
    爭專利），然被告常禾菁研科技股份有限公司（下稱被告常
    禾公司）負責人乙○○執行業務未經原告同意即製造、販賣
    、使用原告系爭專利之物品，申言之，被告所製造、販賣或
    使用之物品即可紀錄型光碟用染料產品「EV-PD Recording
    LayerMater ial」（下稱產品A） 、「EV-PD Power Dye 」
     (下稱產品B)及「PD- 588 Optical Storage Materia 」（
    下稱產品C） （「EV-PD Recordi ng Layer Material 」產
    品上皆有註明Evervictory Acutech Corporation （即被告
    公司英文名稱），另「EV- PDPower Dye 」、「PD-588 Opt
    ical Storage Materia」等產品則為本院92年度執全字第93
    6 號假扣押案件所查封之被告產品、另有證據保全時所採未
    具名之樣品（下稱產品D） ；以上除產品A 、B 為成品外，
    C 、D 為半成品或原料）業已涉嫌侵害原告系爭專利，被告
    常禾公司為法人依民法28條規定自應對其負責人乙○○侵害
    原告專利權之行為負損害賠償之責，被告乙○○為法人負責
    人依公司法23條規定負連帶賠償之責。又原告為求慎重，針
    對產品A 業已先行委託「Syngenta Corp Protection AG 」
    分析該項產品化學結構後得知，被告生產之產品A 確有侵害
    原告系爭專利之情事。因被告侵權之情事受有營業上及信譽
    上鉅額損失，原告與被告所產製者均為青花染料，其餘廠
    商均非屬青花染料，被告所佔之3 ％，事實上原係屬原告
    應有之佔有率，申言之，若被告未產製侵害原告之專利產品
    ，原告之市場佔有率應有80％，而非77％（按，其餘20％係
    非青花染料）。從而，依據被告之簡報，被告每月產銷之
    22.5公斤CD -R 染料（750 ×3%）即係原告受害後實施系爭
    專利所得利益之差額（即750 ×80% -750×77%） ；又被告
    公司成立之初即產製仿冒原告系爭專利之CD-R染料，而原告
    發明第137235號專利在我國取得專利權之時間為90年6 月23
    日，至假處分命令核發之92年7 月3 日止，被告仍持續產銷
    侵害原告系爭專利，則自90年7 月1 日至92年6 月30日止2
    年間被告銷售之CD-R染料即有540 公斤，實屬原告應銷售而
    未銷售之數量，另由原告銷售資料可知，原告91年1 月間至
    92年6 月間之CD-R染料總銷售數量為6,470.5 公斤，總銷售
    金額為1,817,059,520 元，若以前開資料計算，則原告CD-R
    染料每公斤之平均售價為280,822.12元，（1,817,059, 520
    ÷6,470. 5），而151,643,945 元（280,822.12×540） 即
    為原告應銷售而未銷售之總價，扣除成本40% 後為90,986,3
    67元（151, 643,945×60 %），即為原告受害後所失之利益
    。從而被告侵害系爭專利後，原告所減損之金額則有90,986
    ,3 67 元，遠超過原告請求之金額，故原告之請求自屬合理
    。再者，原告原主張計算被告侵害原告系爭專利後原告所失
    利益，CD-R染料應以每公斤8,750 美元為計算基準，但因CD
    -R染料價額起起伏伏，經原告以被告侵害期間之每公斤實際
    售價平均計算結果發現，該時期原告CD-R染料平均每公斤實
    際價額應為280,822.12元，故而，本件宜以每公斤280,822.
    12元為計算基準，依上開說明，原告所失利益應為90,986,3
    67元。若以專利法第85條第3 項規定酌定3 倍損害額以下之
    賠償，被告應賠償之金額應為272,959,101 元，惟原告僅先
    位聲明請求被告賠償41,494,050元（即美金1,199,250 元）
    ，如原告僅得請求被告以美金給付，並請求如備位聲明1所
    示。如鈞院認原告所提前述數據尚不能證明原告所受損害數
    額，亦屬難以證明損害額，請依民事訴法第222 條規定依職
    權定之。又，原告係於將相關產品送鑑定後始知被告侵害原
    告專利權，請求權時效自應自斯時開始進行，並因原聲請假
    扣押強制執行而中斷，自未罹於時效等語。爰依專利法第56
    條第1 項、第84條第3 項、第89條、民法28條、第184 條及
    公司法第23條規定提起本訴等語，並聲明：
(一)先位聲明：
 1、被告應連帶賠償41,494,050元暨自起訴狀繕本送達（94年 8
   月9 日）翌日起至清償日止按年息百分之5 計算之利息。
 2、被告就「EV-PD  Recording  Layer Material」、「 EV-PD
    Power Dye 」等染料產品，不得自行或委託他人製造、為販
    賣之要約、販賣、使用，或為上述目的而陳列、輸出、輸入
    、分裝、讓與、交付、加工或為其他一切處分之行為，及不
    得刊登、陳列或散佈有關上述產品之廣告、標貼、說明書、
    價目表或其他具有促銷宣傳、推介商品功能之文書或類似物
    件，並不得以報章雜誌、網路、產品展示會、說明會、觀摩
    會、發表會或其他任何傳播媒體為推廣促銷上揭產品等行為
    。
 3、被告不得為其他一切侵害中華民國發明第137235號「一種
    花青化合物及其製備方法」專利權、中華民國發明第164497
    號「金屬雙環戊二烯基苯二甲藍素及包括其之組成物」專利
    權及中華民國發明第196051號「金屬雙環戊二烯基苯二甲藍
    素及其製備方法」專利權之行為。
 4、本院93年度執全字第936號強制執行程序中所查封之「EV-PD
    Power Dye」產品B應予銷燬。
 5、被告應連帶將本件判決書原、被告名稱及主文似14號字體（
    即14級字體）連續3 日刊登於經濟日報全國版A 版、長25公
    分，寬17公分之版面。
 6 、訴訟費用由被告連帶負擔。
 7、原告願以現金或同額之兆豐國際商銀安和分行無記名可轉讓
    定期存單為供擔保，請准宣告假執行。
(二)就先位第1項聲明再為備位聲明：
    被告應連帶賠償美金1,199,250 元暨自起訴狀繕本送達（94
    年8 月9 日）翌日起至清償日止按年息百分之5 計算之利息
    。
三、被告則以原告於92年4月17日經本院以92年度全十字第 2012
    號民事准予裁定假扣押在案；嗣經本院 92年度全字第 2386
    號准予假處分裁定，則原告至少應在 92年4月間即知損害及
    賠償義務人為被告(事實上，被告沒有侵害原告專利權)，卻
    遲至 94年7月25日 (起訴狀參照)提起本件訴訟，顯已逾2年
    請求權時效。又原告於 92年 2月27日即已委託「 Syngenta
    Corp Protection AG」作成產品 A之分析報告書，另產品 B
    係在92年5月6日由原告搜證取得，是原告至少於 92年4月間
    即已知悉。惟原告遲至 96年1月10日始追加請求損害賠償，
    顯已逾 2年請求時效而消滅其請求權。復按，原告發明專利
    第196051號，其專利期間係自 93年1月11日起至 108年8月8
    日止，惟被告在92年5月間，產品B、C即遭原告假扣押同年7
    月更遭原告假處分不得製造系爭產品，故被告無可能、亦從
    未侵害原告第 196051號專利權，況產品B縱依鑑定結果有侵
    害原告發明第137235號專利，惟被告尚未在市場上為銷售，
    故無市場上之銷售價格與銷售之證明文件。又原告提出被告
    所撰寫之合作方案作為被告侵權金額之計算依據，然被告縱
    有DVD-R/CD-R全球市場規模情況之敘述，亦僅係參考之數據
    ，非有定論，自無從據以判定被告每月生產22.5公斤，並遽
    以推論原告每月減少22.5公斤之銷售量，而逕以自行認定之
    銷售單價扣除其成本40％為其每月減少之利益；次按產品 A
    之鑑定結果雖有侵害原告所有之第164497號及196051號專利
    ，惟該產品 A並無法直接證明係被告所生產等語資為抗辯。
    並聲明：原告之訴駁回；如受不利判決，願供擔保免於假執
    行。
貳、反訴部分：
一、按被告於言詞辯論終結前，得在本訴繫屬之法院，對於原告
    及就訴訟標的必須合一確定之人提起反訴；反訴之標的，如
    專屬他法院管轄，或與本訴之標的及其防禦方法不相牽連者
    ，不得提起。反訴，非與本訴得行同種之訴訟程序者，不得
    提起，民事訴訟法第259條、第260條第1、2項分別定有明文
    。所謂反訴之標的與本訴之標的及其防禦方法有牽連關係，
    乃指反訴標的之法律關係與本訴標的之法律關係兩者之間，
    或反訴標的之法律關係與本訴被告作為防禦方法所主張之法
    律關係兩者之間，有牽連關係而言。舉凡本訴標的之法律關
    係或作為防禦方法所主張之法律關係，與反訴標的之法律關
    係同一，或當事人雙方所主張之權利，由同一法律關係發生
    ，或本訴標的之法律關係發生之原因，與反訴標的之法律關
    係發生之原因，其主要部分相同，均可認兩者間有牽連關係
    。查本件本訴與反訴訴訟標的之法律關係其發生之原因相同
    ，且訴訟資料共通，並可互為利用，又本訴與反訴均行同種
    程序，合併審理並無窒礙難行之處，反有助於解決紛爭，故
    本件被告提起反訴自應准許。
二、反訴原告主張反訴被告於 92年4月17日起訴，稱反訴原告侵
    害其發明第164497號專利權而聲請假扣押，嗣由本院以92年
    度全十字第2012號准予假扣押之聲請，並由本院以92年度執
    全字第936 號為假扣押執行。另反訴被告次於92年5 月6 日
    持上開理由向本院聲請假處分，經本院以92年度全字第2386
    號裁定准許，並經本院以92年度執全三字第1366號假處分執
    行；反訴原告已遵守本院之執行命令辦理。再於94年8 月 4
    日由本院以94年度聲字第1004號保全證據事件實施保全證據
    。反訴被告就其保全案件提起本案訴訟，經本院送請國立中
    央大學鑑定，惟反訴原告對於鑑定結果有侵害反訴被告專利
    部份，不能信服（僅為訴訟經濟，在本件訴訟程序不爭執）
    ，但反訴被告瑞士商汽巴特用化學品控股公司（下稱瑞士商
    汽巴特公司）負責人執行業務對於無侵害其專利權部份併為
    聲請法院實施保全處分，依本院送請國立中央大學之鑑定結
    果並未全部侵害反訴被告之專利權，反訴原告因反訴被告所
    實施之假扣押及假處分因此全面停產，造成損害，係肇於反
    訴被告之故意過失所致，反訴原告自得依民法第28條、 184
    條規定請求反訴被告賠償。關於產品A 部份，反訴原告已否
    認為其所生產，反訴被告訴訟迄今均不能提出為反訴原告所
    生產之證據，又反訴被告所提呈所謂之「Syng enta Corp P
    rotection AG分析報告」，係屬外國文書，其真正性自有可
    疑，且其分析人亦非司法院所指定之鑑定專業機構，依法不
    可取；反訴被告自行送請鑑定之所謂反訴原告產品，亦未經
    反訴原告確認，而該報告書更從未獲取任何認定產品A 為一
    有侵害反訴被告專利權的分析標的物。反訴被告自行衍生了
    所有相關侵權認定，並更據該外國文書之分析報告，對反訴
    原告進行假扣押、假處分及保全證據之不當行為，對反訴原
    告之商業利益與聲譽之損害甚鉅。復按產品A 、C 、D 部份
    並未侵害反訴被告之專利權，因反訴被告實施保全處分，反
    訴原告即全面停止生產，損害反訴原告之權利至鉅，反訴原
    告請求反訴被告賠償4,300 萬元。其計算方式則依財政部公
    佈營利事業各業所得額標準及同業利潤標準所示，該類同業
    利潤標準淨利為10％，以反訴原告在92年度時之資本額8 千
    6 百萬元，計算最近5 年不能生產之損失，每年損失860 萬
    元，合計：4,300 萬元（860 萬×5 年）。爰依民法第184
    條侵權行為法律關係提起反訴，並聲明：反訴被告應給付反
    訴原告4,300 萬元，暨自反訴狀繕本送達被告之翌日起至清
    償日止，按週年利率百分之5 計算之利息。暨聲明願供擔保
    請准宣告假執行。
三、反訴被告則以反訴原告主張反訴被告實施假扣押致其受有損
    害云云，惟反訴被告因反訴原告侵害專利權而聲請之假扣押
    ，並未禁止反訴被告產製特定產品。又反訴被告依據系爭假
    扣押裁定聲請強制執行，係依本院裁定，自屬適法。次按，
    反訴原告之產品A及產品B經鑑定結果，均屬侵害反訴被告專
    利權之產品，係依專利法第84、85條規定為之，又反訴原告
    因系爭假扣押而被查封之產品B 及產品C ，除因屬侵害反訴
    被告專利權應依據專利法第84條第3 項規定予以銷燬外，其
    餘自得依據強制執行程序而變賣以滿足反訴被告對反訴原告
    之損害賠償債權。綜上，反訴被告實施假扣押並未對反訴原
    告造成損害，反訴原告辯稱因反訴被告實施假扣押，故其全
    面停產，縱或屬實，惟依據前開法條規定可知，亦顯非假扣
    押效力所及，純屬其個人決定，與反訴被告實施假扣押根本
    無關。再者，反訴原告復主張反訴被告實施假處分亦致其受
    有損害，惟反訴被告固聲請假處分，禁止反訴原告為侵害反
    訴被告專利權之行為，然本院以92年度全字第2386號裁定暨
    本院92年度執全三字第1366號假處分執行命令係僅限於產品
    A ，並不及於產品B 、C 、D 。嗣後產品A 經鑑定後亦確認
    確實侵害反訴被告專利權，從而，系爭假處分禁止反訴原告
    製造、販賣產品A ，自於法有據更未侵害反訴原告權利。另
    反訴原告主張反訴被告聲請證據保全，致其受有損害，然經
    查，本院94年度聲字第1004號裁定執行之際，僅就反訴原告
    之未具名之產品D 取樣2 小瓶，DVD-R 取樣1 瓶，並未禁止
    反訴原告生產販售其產品，則縱有損害，亦僅有2 瓶之產品
    D 而已，至於DVD-R 產品1 瓶並未開封，自得返還予反訴原
    告，反訴原告並未因此受有任何損害。況反訴被告對國立中
    央大學鑑定結果產品D 未有侵害反訴被告專利部份，雖不贊
    成但為訴訟經濟，僅在本訴訴訟程序不爭執，鑑定前對產品
    D 實施保全證據，並無故意或過失等語資為抗辯。並聲明：
    反訴原告之訴暨假執行之聲請均駁回。如受不利判決，願供
    擔保，請准免為假執行。
參、兩造不爭執事項：
一、原告為中華民國發明第137235號「一種花青化合物及其製
    備方法」專利權（專利權期間自90年6 月23日至106 年9 月
    30日止，申請日期86年10月1 日）、中華民國發明第164497
    號「金屬雙環戊二烯基苯二甲藍素及包括其之組成物」專利
    權（專利權期間自91年9 月11日至108 年8 月8 日止，申請
    日期88年8 月9 日）及中華民國發明第196051號「金屬雙環
    戊二烯基苯二甲藍素及其製備方法」專利權（專利權期間自
    93年1 月11日至108 年8 月8 日止，申請日期87年8 月11日
    ）專利權人。
二、產品Ａ侵害第164497號、第196051號專利權；產品B 侵害第
    137235號專利權。產品C 、D 未侵害原告專利權，經本院送
    請國立中央大學鑑定同此結果，雖兩造各就不利部分不服鑑
    定結果，本院再請國立中央大學就兩造質疑部分再為補充說
    明，亦同此結果。
三、產品B、C、D確為被告所生產製造。
四、本院92年度執全字第1366號假處分強制執行程序中係禁止被
    告有關產品Ａ商業行為。
五、本院93年度執全字第936 號假扣押強制執行程序中所查封標
    的為產品B、C、D 。
六、本院94年度聲字第1004號保全證據事件係保全相關銷售帳冊
    、電腦資料。
七、產品Ａ係原告於國外自行取得。
八、兩造均同意以90年6 月至92年7 月間中央銀行牌告之新台幣
    兌換美金平均匯兌值34.6比1 計算本件請求金額。
肆、兩造爭執事項：
一、產品A 是否為被告所製造？
二、原告分別於91年、92年間即取得產品Ａ、B 時是否為196051
    號專利權人（專利權期間自93年1 月11日至108 年8 月8 日
    止，申請日期87年8 月11日）？
三、原告得請求被告賠償之範圍及數額為何？原告得請求被告賠
    償之貨幣為美金或新台幣？
四、原告請求權是否罹於2年時效？
五、反訴被告以產品Ａ、C 、D 侵害原告專利權，聲請本院同上
    假扣押、假處分及保全證據之行為對反訴原告是否構成侵權
    行為？
伍、茲分述如下：
一、產品A 應為被告所製造。
        查，原告主張產品A 係被告所生產一事，雖為被告所否
    認，並辯稱反訴被告所提出之「Syngenta  CorpProtection
    AG分析報告」，係屬外國文書，未經認證，其真正性自有可
    疑，且其分析人亦非司法院所指定之鑑定專業機構，依法不
    可取等語。經查，原告此部分主張，其所提出「Syngenta C
    orp Protection AG 分析報告」雖屬外國文書，惟其所附產
    品A 之包裝、標籤、英文名稱與本院送請國立中央大學鑑定
    之產品A 之包裝、標籤、英文名稱相同，並經證人即被告總
    經理兼廠長蔡晏晟就本院送請鑑定之產品A 證稱被告曾使用
    過產品A 之包裝品，其上標籤所載英文名稱係被告，標籤形
    式很像被告的。但被告包裝瓶蓋是密封，產品A 依目視瓶蓋
    已開封，不知內容物是否為被告的等語（見本院94年11月21
    日言詞辯論筆錄），已見原告所提出「Syngenta Corp Prot
    ection AG 分析報告」所附產品A 之英文名稱確為被告英文
    名稱，被告並曾使用同上包裝、標籤，原告指稱產品A 係被
    告所生產一事，已非無據。雖本院證人廠長蔡晏晟證稱被告
    包裝瓶蓋是密封，產品A 依目視瓶蓋已開封，不知內容物是
    否為被告的等語，惟依「Syngenta CorpPr otection  AG分
    析報告」所附產品A 照片所示及報告內文明載產品A 送鑑時
    係包裝係密封，係為鑑定必要而打開，顯見原告於國外查得
    並送鑑定確定產品A 是否侵害其專利權時包裝係密封，標籤
    與內容物應為一致。參以行銷海外之涉及專利權之產品採證
    不易，應認原告依「Syngenta CorpProtection AG分析報告
    」所附產品A 、英文名稱、包裝、標籤及證人蔡晏晟證言主
    張產品A 為被告所製造一事，應為真實可採。至於產品Ａ是
    否侵害原告專利權一節，本院係送請國立中央大學鑑定，而
    非以「Syngenta Corp Protection AG 分析報告」為據，被
    告分析人非司法院所指定之鑑定專業機構，依法不可取云云
    ，亦屬誤解。
二、原告分別於91年、92年間即取得產品Ａ、B 時，已取得1960
    51號發明專利權。
        按「發明專利權期限，自申請日起算20年屆滿。」專利
    法第57條第3 項定有明文。經查，原告所取得196051號發明
    專利權證書上固載為（專利權期間自93年1 月11日至108 年
    8 月8 日止，惟其申請日期為87年8 月11日，依前開規定，
    原告此項發明專利權期限係自申請日期87年8 月11日起算20
    年屆滿，即其專利期間為自87年8 月11日起至107 年8 月10
    日止，原告取得產品Ａ、B 之時間分別為91年、92年，係在
    原告同上專利期間內，原告自係同上專利權人。被告所辯原
    告於91、92年間尚非同上專利權人云云，純屬誤解。
三、原告應請求被告以國幣給付賠償金額，而不得請求被告以特
    種貨幣美金給付。
        按「發明專利權受侵害時，專利權人得請求賠償損害，
    並得請求排除其侵害，有侵害之虞者，得請求防止之。專屬
    被授權人亦得為前項請求。但契約另有約定者，從其約定。
    發明專利權人或專屬被授權人依前二項規定為請求時，對於
    侵害專利權之物品或從事侵害行為之原料或器具，得請求銷
    燬或為其他必要之處置。」、「依前條請求損害賠償時，得
    就下列各款擇一計算其損害：一、依民法第216 條之規定。
    但不能提供證據方法以證明其損害時，發明專利權人得就其
    實施專利權通常所可獲得之利益，減除受害後實施同一專利
    權所得之利益，以其差額為所受損害。二、依侵害人因侵害
    行為所得之利益。於侵害人不能就其成本或必要費用舉證時
    ，以銷售該項物品全部收入為所得利益。」、「被侵害人得
    於勝訴判決確定後，聲請法院裁定將判決書全部或一部登報
    ，其費用由敗訴人負擔。」專利法第84條第1 、2 、3 項、
    第85條第1 項及第89條分別定有明文。又按「損害賠償，除
    法律另有規定或契約另有訂定外，應以填補債權人所受損害
    及所失利益為限。依通常情形，或依已定之計劃、設備或其
    他特別情事，可得預期之利益，視為所失利益。」、「當事
    人已證明受有損害而不能證明其數額或證明顯有重大困難者
    ，法院應審酌一切情況，依所得心證定其數額。」民法第21
    6 條、民事訴訟法第222 條第2 項亦有明文。經查，被告所
    生產之產品Ａ侵害原告所有第164497號、第196051號之專利
    權，被告所生產之產品B 侵害原告所有第137235號之專利權
    ，已如前述，原告自得請求被告損害賠償。惟原告主張被告
    自90年7 月1 日至92年6 月30日止2 年間銷售之CD-R染料達
    540 公斤，另由原告內部銷售資料可知，原告91年1 月間至
    92年6 月間之CD-R染料總銷售數量為6,470.5 公斤，總銷售
    金額為1,817,059,520 元，惟因CD-R染料價額起起伏伏，原
    告CD-R染料每公斤之平均售價為280,822.12元（1,817,059,
    520 ÷6,470.5） ，依被告銷售540 公斤計算為151,643,94
    5 元（280,822.12×540） ，扣除成本40% 後為90,986,367
     元 （151,643,945 ×60 %），即為原告受害後所失之利益
    90,986,367元，原告原主張計算被告侵害原告系爭專利後原
    告所失利益，若以專利法第85條第3 項規定酌定3 倍損害額
    以下之賠償，則應賠償之金額達272,959,101 元，原告僅請
    求被告連帶賠償41,494,050元等情，則為被告所否認，並辯
    稱產品B 縱依鑑定結果有侵害原告發明第137235號專利，惟
    被告尚未在市場上為銷售，故無市場上之銷售價格與銷售之
    證明文件。原告提出被告所撰寫之合作方案僅係DVD-
    R/CD-R全球市場規模情況之預計敘述，係僅參考之數據，非
    為實際銷售數據，無從為被告每月生產22.5公斤之依據，逕
    以自行認定之銷售單價扣除其成本40％為其每月減少之利益
    等情，經查，依原告聲請本院94年度聲字第1004號保全證據
    事件所保全被告相關銷售帳冊、電腦資料，或本院調查財政
    部基隆、台北、高雄關稅局，均無可供原告或本院據以計算
    被告有關產品Ａ、B 之銷售資料，至於原告所稱並憑以計算
    之被告內部銷售資料（證18），依其文內敘述僅係相關產品
    之背景說明及銷售預估，亦不能證明確係被告實際銷售數據
    ，自不能憑以計算同上民法第216 條及專利法第85條第1 項
    所定數額，應認原告已證明受有損害而證明顯有重大困難，
    本院自應審酌一切情況，依所得心證定其數額。審酌兩造公
    司規模，產品Ａ、B 之用途、原告銷售單價、原告市場占有
    率及被告內部合作方案全球市場規模、背景說明及銷售預估
    等情況，依所得心證定此部分損失數額為2,000 萬元。原告
    此部請求（損害賠償部分）在2,000 萬元範圍內，為有理由
    。逾此範圍之主張，為無理由。被告常禾公司負責人乙○○
    執行業務未經原告同意即製造、販賣、使用原告系爭專利之
    物品，侵害原告同上專利，被告常禾公司為法人依民法28條
    規定自應對其負責人乙○○侵害原告專利權之行為負損害賠
    償之責，被告乙○○為法人負責人依公司法23條規定負連帶
    賠償之責。另，本件原告係請求被告負侵權行為之損害賠責
    任，尚非依有關特種貨幣之債之關係請求，原告僅得請求被
    告以國幣給付賠償金額，而不得請求被告以特種貨幣之美金
    給付，雖原告就被駁回之先位聲明部分，備位聲明請求被告
    以特種貨幣之美金給付，於法無據，亦應駁回。又，原告主
    張被告侵害其專利權，並請求排除、防止侵害，對於侵害專
    利權之物品（產品B） 應予銷燬，及於勝訴判決確定後，聲
    請法院裁定將判決書一部登報而請求主文第2 、3 、4 項所
    示，亦合於同上規定，亦為有理由。逾此範圍之請求，為無
    理由，應予駁回。
四、原告請求權是未罹於2年時效。
        按本條所定之請求權，自請求權人知有行為及賠償義務
    人時起，二年間不行使而消滅；自行為時起，逾十年者，亦
    同。」專利法第84條第5 項固有明文。惟按消滅時效，起訴
    而中斷，而開始執行行為（含保全程序）或聲請強制執行與
    起訴有同一效力。亦為民法第129 條第1 項第3 款、第2 項
    第5 款所明定。經查，原告因被告侵害其專利權之行為，得
    為同上請求，已如前述。雖被告辯稱原告取得產品Ａ、B 之
    時間分別為91年、92年，至其於94年8 月1 日提起本件訴訟
    已逾2 年時效云云，惟查，原告於92年4 月30日聲請本院93
    年度執全字第936 號假扣押事件強制執行查封被告財產，雖
    原告聲請假扣押之行為與請求有間，惟假扣押執行雖為保全
    程序，亦屬同上規定之強制執行事件，原告請求權時效於92
    年4 月30日自因聲請強制執行而中斷，而本院93年度執全字
    第936 號假扣押事件之標的，迄今脫離假扣押執行之處置（
    例如將假扣押標的交付執行或撤銷假扣押），其程序尚未終
    結，原告請求權時效於同上中斷後亦未再為進行。被告所辯
    原告於94年8 月1 日始起訴請求逾2 年時效云云，於法無據
    。
五、反訴原告不能證明反訴被告以產品Ａ、C 、D 侵害原告專利
    權為由，聲請本院同上假扣押、假處分及保全證據之行為構
    成侵權行為。
        按侵權行為係以故意或過失侵害他人權利為成立要件，
    關於假扣押裁定，如無民事訴訟法第531 條規定因自始不當
    而撤銷，或因民事訴訟法第529 條第4 項及第530 條第3 項
    之規定而撤銷者，債權人應賠償債務人因假扣押或供擔保所
    受之損害之情形時，債務人固得依民法侵權行為之規定請求
    ，惟應對債權人具損害債務人之故意或過失要件事實應負證
    明之責，並非債權人聲請假扣押後，提起本案訴訟受敗訴判
    決或其他因素，即當然認定債權人於假扣押之初有故意或過
    失等不法侵權行為。另按「民事訴訟如係由原告主張權利者
    ，應先由原告負舉證之責，若原告先不能舉證，以證實自己
    主張之事實為真實，則被告就其抗辯事實即令不能舉證，或
    其所舉證據尚有疵累，亦應駁回原告之請求。」最高法院17
    年上字第917 號判例意旨參照。查，反訴原告主張反訴被告
    以反訴原告侵害其同上專利而聲請同上本院假扣押、假處分
    及保全證據之行為，其中產品Ａ非被告製造，產品C 、D 經
    國立中央大學鑑定未侵害反訴被告專利，致反訴原告受有損
    害，係反訴被告之故意、過失所致，反訴原告自得依民法第
    28條、184 條規定請求反訴被告賠償等語，已為反訴被告有
    何故意或過失，並辯稱產品A 、B 經鑑定結果，均屬侵害反
    訴被告專利權之產品，反訴被告就此部分聲請假扣押及保全
    證據之程序自屬適法，至於反訴被告聲請同上假處分事件，
    本院執行命令係僅禁止被告就產品A 之相關商業行為，並不
    及於產品C 、D ，亦屬適法，均非不法之侵權行為。又，本
    院同上保全證據產品D 取樣2 小瓶、DVD-R 產品1 瓶，並未
    禁止反訴原告生產販售其產品，DVD-R 產品1 瓶並未開封，
    自得返還予反訴原告，產品D 2 小瓶雖因鑑定而滅失，惟係
    反訴被告維護權利之必要行為所致，雖產品C 、D 經本院送
    請國立中央大學鑑定未侵害反訴被告專利權，反訴被告不能
    贊成其結論，惟再請國立中央大學就其質疑部分再為補充說
    明，亦同此結果後，反訴被告雖仍不贊成但為訴訟經濟，而
    在本訴訴訟程序不爭執，鑑定前對產品D 實施保全證據，並
    無故意或過失等語資為抗辯，經查，侵權行為賠償損害請求
    權之發生，除須有損害之結果外，尚須有與損害結果具相當
    因果關係之故意或過失責任之原因事實，故侵權行為賠償損
    害之訴訟，原告須先就被告確有對損害之發生具相當因果關
    係之不法、故意或過失之要件事實為相當之證明，始能謂其
    請求權存在。本件反訴原告既主張反訴被告因故意或過失聲
    請假扣押、假處分及保全證據，致其受損害，而請求反訴被
    告負侵權行為損害賠償之責，反訴原告自應就本件侵權行為
    請求權之發生要件事實即反訴被告具不法之故意或過失負舉
    證之責，不得僅以反訴被告所聲請之假扣押、假處分、保全
    證據程序中部分標的，經鑑定未侵害反訴被告專利權，即認
    定被告有何不法之故意過失。況產品A 、B 經鑑定結果，均
    屬侵害反訴被告專利權之產品，反訴被告就此部分聲請假扣
    押及保全證據之程序自屬適法，至於反訴被告聲請同上假處
    分事件，本院執行命令係僅禁止被告就產品A 之相關商業行
    為，並不及於產品C 、D ，亦屬適法，均非不法之侵權行為
    。至於本院同上保全證據產品D 取樣2 小瓶、DVD-R 產品1
    ，雖本院送請國立中央大學鑑定未侵害反訴被告專利權，反
    訴被告不能贊成其結論，惟再請國立中央大學就其質疑部分
    再為補充說明，亦同此結果後，反訴被告為訴訟經濟，而在
    本訴訴訟程序不爭執，應認起訴後、鑑定前為保障其專利權
    ，聲請本院保全證據，並於保全證據程序中對反訴原告所有
    產品D 2 小瓶、DVD-R 產品1 瓶在鑑定必要範圍內，為損害
    最低程度之採樣，反訴原告所有產品因前述採樣所受損害（
    DVD- R產品1 瓶並未開封，產品D2小瓶因鑑定而滅失）輕微
    ，與反訴因反訴原告侵害其專利權所受損害及提全相關訴訟
    之勞費相較，幾可忽略不計。縱事後鑑定結果未如原告預期
    ，亦難謂反訴被告以產品Ａ、C 、D 侵害原告專利權為由，
    聲請本院同上假扣押、假處分及保全證據之初，即具不法侵
    害反訴原告權利之故意或過失。反訴被告所辯係為行使其權
    利，並避免反訴原告脫產、預防損害擴大及保全證據，而聲
    請同上假扣押、假處分及保全證據，或為適法行為，或其主
    觀上並無不法侵害原告權利之故意或過失等語，自非全然無
    據。又民事訴訟法（含保全程序）乃國家為解決國人在私法
    上所生爭執，特設司法機關予以裁判不能不有一定之步驟而
    所施行之程序。一般民眾就其主觀上認有進行民事訴訟程序
    以保障其私法權利之必要時，自得依法進行相關程序。如苛
    責提起民事訴訟程序之當事人須獲勝訴確定判決，否則即課
    以侵權行為損害賠償之責任，顯屬過重，亦非國家制定民事
    訴訟法俾利法院及當事人解決訟爭程序有所遵行之本意。
    本件反訴原告主張反訴被告以反訴原告侵害其同上專利而聲
    請同上本院假扣押、假處分及保全證據致其受有損害，其依
    侵權行為請求反訴被告損害賠償，除反訴原告之產品C 、D
    經事後鑑定未侵害原告專利權外，應再提出其他積極證據，
    證明反訴被告就反訴原告所受損害有何加害行為之不法故意
    或過失情事。惟反訴原告迄未提出任何證據證明反訴被告確
    有原告所主張之故意或過失行為，縱被告所辯其為適法行使
    其權利云云，未能證明並尚有瑕疵。依前說明，反訴原告既
    不能舉證證實反訴被告確有反訴原告所稱不法故意或過失，
    其主張反訴被告應對反訴原告因同上本院假扣押、假處分及
    保全證據所生之損害負侵權行為損害賠償之責，即無理由。
陸、從而，原告依專利法第84條第1 、2 、3 項、第85條第1 項
    、第89條、民法第184 條及公司法第23條規定，請求 1、被
    告應連帶給付2,000 萬元，及自起訴狀繕本送達（94年8 月
    9 日）翌日起至清償日止按年息百分之5 計算之利息。2 、
    被告常禾公司就「EV-PD Recording Layer Material」、「
    EV-PD Power Dye 」等染料產品（即中華民國發明第137235
    號「一種花青化合物及其製備方法」專利權、中華民國發
    明第164497號「金屬雙環戊二烯基苯二甲藍素及包括其之組
    成物」專利權及中華民國發明第196051號「金屬雙環戊二烯
    基苯二甲藍素及其製備方法」專利權產製之產品），不得自
    行或委託他人製造、為販賣之要約、販賣、使用，或為上述
    目的而陳列、輸出、輸入、分裝、讓與、交付、加工或為其
    他一切處分之行為，及不得刊登、陳列或散佈有關上述產品
    之廣告、標貼、說明書、價目表或其他具有促銷宣傳、推介
    商品功能之文書或類似物件，並不得以報章雜誌、網路、產
    品展示會、說明會、觀摩會、發表會或其他任何傳播媒體為
    推廣促銷上揭產品等行為，及其他一切侵害同上專利權之行
    為。3 、本院93年度執全字第936 號強制執行程序中所查封
    之「EV-PD Power Dye 」產品B 應予銷燬。4 、被告常禾公
    司應將本件判決書原、被告名稱及主文似14號字體（即14級
    字體）於經濟日報全國版A 版、長25公分，寬17公分之版面
    ，刊登1 日。均為有理由。原告逾此之請求及反訴原告之訴
    ，均無理由，皆應予駁回。
柒、原告勝訴部分，兩造均陳明願供擔保聲請假執行或免為假執
    行，經核並無不合，爰分別酌定相當之擔保金宣告之。原告
    敗訴及反訴原告之訴既經駁回，其假執行之聲請失所附麗，
    亦應併予駁回。
捌、本件事證已臻明確，兩造其餘之主張、陳述及所提之證據資
    料，核與判決結果無何影響，爰不一一論述，附此敘明。
玖、訴訟費用之依據：民事訴訟法第78條、第79條、第85條第 2
    項。
中    華    民    國    98    年    4    月    15    日
                  民事第三庭    法  官  張天民
以上正本係照原本作成。
如對本判決上訴，須於判決送達後20日內向本院提出上訴狀。
中    華    民    國    98    年    4    月    16    日
                                書記官  崔菁青

司法院資訊處製作；財團法人民間司法改革基金會備份。
